ACORDAO-COMPLETO-2467024

ACÓRDÃO 4593/2021 ATA 8/2021 - SEGUNDA CÂMARA

VISTOS, relatados e discutidos estes autos de atos de pensão exarados pelo Senado Federal em favor de Francisca Gilda Gonçalves (XXX.640.331-XX) ; Maria do Carmo Silva Barbosa (XXX.485.101-XX) ; Samara Silva Barbosa (XXX.911.641-XX) ;
ACORDAM os Ministros do Tribunal de Contas da União, reunidos em Sessão da Segunda Câmara, diante das razões expostas pelo Relator, nos termos do art. 71, inciso III, da Constituição Federal; do art. 1º, inciso V, e do art. 39, inciso II, da Lei nº 8.443, de 16 de julho de 1992; do art. 1º, inciso VIII, do art. 259, inciso II, do art. 260, § 1º, do Regimento Interno, em:
9.1 reconhecer o registro tácito dos atos de concessão de pensão em favor das beneficiárias;
9.2 dar ciência deste acórdão ao Senado Federal e às interessadas, informando-lhes de que o teor integral da deliberação poderá ser obtido no endereço eletrônico www.tcu.gov.br/acordaos.

Aposentadoria. Processo gerado automaticamente com atos priorizados pela Sefip

Segunda Câmara

Senado Federal.

3. Interessados/Responsáveis:
3.1. Interessados: Francisca Gilda Gonçalves (XXX.640.331-XX); Maria do Carmo Silva Barbosa (XXX.485.101-XX); Samara Silva Barbosa (XXX.911.641-XX).

13.1. Ministros presentes: Bruno Dantas (Presidente), Augusto Nardes, Aroldo Cedraz (Relator) e Raimundo Carreiro.
13.2. Ministro-Substituto presente: André Luís de Carvalho.

AROLDO CEDRAZ

Transcrevo a instrução da Secretaria de Fiscalização de Pessoal, peça 9, que obteve anuência de seus dirigentes, peça 10, e do Ministério Público junto ao TCU, peça 11.
	"Trata-se de atos de concessão de pensão civil acima mencionados, cujos instituidores foram ex-servidores do Senado Feral.
2.	Os atos foram submetidos eletronicamente, para fim de registro, à apreciação do Tribunal de Contas da União (TCU) , de acordo com o art. 71, inciso III, da Constituição Federal. 
EXAME TÉCNICO
Exame das constatações
3.	A seguir, analisar-se-á, para cada instituidor, o respectivo ato de concessão de pensão civil.
Em relação ao instituidor Sr. ADRIÃO SOARES BARBOSA
4.	O ato inicial de concessão de pensão (30734703-05-2008-000027-0) foi apreciado pela ilegalidade, conforme Acórdão 4988/2012-TCU-Primeira Câmara, relator Ministro José Múcio Monteiro, cujo Sumário foi vazado nos seguintes termos:
Sumário
PENSÃO CIVIL. MENOR SOB GUARDA. IMPOSSIBILIDADE JURÍDICA. DERROGAÇÃO DESSA ESPÉCIE DE BENEFÍCIO. DEPENDÊNCIA ECONÔMICA. IRRELEVÂNCIA. ILEGALIDADE DAS CONCESSÕES.
5.	Em análise, verifica-se que o instituidor faleceu em 15/6/2008; o que habilitou as Sras. MARIA DO CARMO SILVA BARBOSA (viúva) e SAMARA SILVA BARBOSA (filha) ao benefício pensional.
6.	Conforme informação do Gestor à peça 3 (documento transladado do Processo Processo 015.227/2012-0) , a Sra. SAMARA SILVA BARBOSA, então cadastrada como "menor sob guarda", logrou êxito em ação judicial na qual foi reconhecida como "filha" do instituidor; e, assim, modificada a situação fática, não se constata irregularidade neste ponto.
7.	A partir das rubricas salariais cadastradas no ato inicial e em simulação ao benefício pensional (peça 4, pg. 3) , não se verifica irregularidade nos proventos pagos (peça 4, pgs. 1-2) .
8.	Destarte, não se verifica óbice para que o ato seja apreciado pela legalidade.
Em relação ao instituidor Sr. ALBERTO DA CRUZ GONÇALVES
9.	O ato de aposentadoria do instituidor foi apreciado pela legalidade, conforme Acórdão 380/2003-TCU-Primeira Câmara, relator Ministro Marcos Vinicios Vilaça (Processo Processo 007.438/1997-4) .
10.	Em análise, verifica-se que o instituidor faleceu em 06/02/2015; o que habilitou a Sra. FRANCISCA GILDA GONÇALVES (viúva) ao percebimento de pensão.
11.	Em consulta as rubricas salariais cadastradas no ato e que serviram de base de cálculo do benefício pensional, verifica-se que houve a inclusão do pagamento cumulado de "quintos" e "opção", situação vedada pela Jurisprudência desta Corte, na forma abaixo demonstrada.
Acórdão 465/2020-TCU-Segunda Câmara  (Aposentadoria, Relator Ministra Ana Arraes) 
Pessoal. Aposentadoria. Vantagem opção. Quintos. Aposentadoria-prêmio. Acumulação. Vedação. 
É vedada a acumulação da vantagem prevista no caput do art. 193 (incorporação na aposentadoria do valor do cargo em comissão ou da função de confiança) com a do art. 192 (aposentadoria-prêmio) ou, ainda, com a do art. 62 (quintos) , todos da Lei 8.112/1990, ressalvado apenas o direito de opção por uma das vantagens (para o servidor que implementou os requisitos de aposentadoria antes da EC 20/1998) , previsto no art. 193, § 2º, da mesma lei, o qual se referia à possibilidade de o servidor escolher um entre os diferentes institutos mencionados no artigo. Esse direito não se confunde com o termo "opção" a que s e refere o art. 2º da Lei 8.911/1994 ou o art. 18, § 2º, da Lei 11.416/2006, que dizem respeito à forma de calcular a remuneração do servidor efetivo investido em cargo em comissão ou função de direção, chefia e assessoramento
12.	Dessa forma, considerando as rubricas cadastradas no ato e em simulação do benefício pensional (peça 5, pg. 3) , constata-se que o pagamento indevido acima descrito repercute nos proventos atualmente percebidos, conforme contracheques à peça 5, pg. 1-2.
13.	Destarte, caberá proposta de apreciação do ato pela ilegalidade.
CONCLUSÃO
14.	Será proposto que o ato a seguir descrito seja apreciado pela legalidade.
	- instituidor Sr. ADRIÃO SOARES BARBOSA, CPF XXX.664.431-XX, ato número 30734703-05-2012-000047-0 (inicial) ; beneficiárias Sras. MARIA DO CARMO SILVA BARBOSA (CPF XXX.485.101-XX) e SAMARA SILVA BARBOSA (CPF XXX.911.641-XX) .
15.	No que tange ao ato abaixo descrito, será proposto que seja apreciado pela ilegalidade, em virtude da constatação de rubrica indevida ("opção" e "quintos") na base de cálculo do benefício pensional, o que reflete em valor atualmente pago acima do devido.
	- instituidor Sr. ALBERTO DA CRUZ GONÇALVES, CPF XXX.063.501-XX, ato número 30734703-05-2015-000011-8; beneficiária Sra. FRANCISCA GILDA GONÇALVES (CPF XXX.640.331-XX) .
16.	Registre-se ainda que a análise do presente feito observou o regramento inscrito na Resolução TCU 315/2020, e que o ato acima descrito completará 5 anos no TCU em 18/03/2021.
PROPOSTA DE ENCAMINHAMENTO
17.	Ante o exposto, propõe-se:
a) considerar ilegal e recusar registro ao ato abaixo nominado, com base nos arts. 71, inciso III, da Constituição Federal, 1º, inciso V, e 39, inciso II, da Lei 8.443/1992 e 260, § 1º, do Regimento Interno do Tribunal de Contas da União (TCU) ;
- instituidor Sr. ALBERTO DA CRUZ GONÇALVES, CPF XXX.063.501-XX, ato número 30734703-05-2015-000011-8; beneficiária Sra. FRANCISCA GILDA GONÇALVES (CPF XXX.640.331-XX) .
b) dispensar a devolução dos valores indevidamente recebidos até a data da ciência do Senado Federal do Acórdão que vier a ser proferido, com base no Enunciado 106 da Súmula da Jurisprudência do TCU;
c) determinar ao Senado Federal, com base no art. 45 da Lei 8.443/1992 e no art. 4º, inciso I, da Resolução TCU 315/2020, que:
c.1) faça cessar os pagamentos decorrentes do ato impugnado, comunicando ao TCU, no prazo de quinze dias, as providências adotadas, nos termos dos art. 262, caput, do Regimento Interno do TCU, 8º, caput, da Resolução - TCU 206/2007;
c.2) cadastre novo ato, livre da irregularidade apontada, submetendo-o ao TCU no prazo de trinta dias, nos termos dos arts. 262, § 2º, do Regimento Interno do TCU e 19, § 3º, da Instrução Normativa - TCU 78/2018; 
c.3) informe à beneficiária o teor do Acórdão que vier a ser prolatado, encaminhando ao TCU, no prazo de trinta dias, comprovante da data de ciência pela interessada, nos termos do art. 4º, § 3º, da Resolução - TCU 170/2004, alertando-a de que o efeito suspensivo proveniente de eventual interposição de recurso não a exime da devolução dos valores indevidamente percebidos após a notificação, em caso de não provimento desse recurso.
e) considerar legal e determinar o registro do ato de concessão abaixo nominado, com fundamento nos arts. 71, inciso III, da Constituição Federal, 1º, inciso V, e 39, inciso II, da Lei 8.443/1992 e 260, § 1º, do Regimento Interno do Tribunal de Contas da União.
- instituidor Sr. ADRIÃO SOARES BARBOSA, CPF XXX.664.431-XX, ato número 30734703-05-2012-000047-0 (inicial) ; beneficiárias Sras. MARIA DO CARMO SILVA BARBOSA (CPF XXX.485.101-XX) e SAMARA SILVA BARBOSA (CPF XXX.911.641-XX) ."
	É o Relatório.

não há

Procurador Rodrigo Medeiros de Lima.

PENSÃO CIVIL. LEGALIDADE DE UM ATO. ILEGALIDADE DE OUTRO ATO EM RAZÃO DA INCORPORAÇÃO DE QUINTOS E OPÇÃO. ILEGALIDADE. ATOS HÁ MAIS DE CINCO ANOS NO TCU. RECONHECIMENTO DO REGISTRO TÁCITO.

PENSÃO CIVIL (PCIV)

Secretaria de Fiscalização de Integridade de Atos e Pagamentos de Pessoal e de Benefícios Sociais (Sefip).

Cuidam os autos de atos de concessão de pensão civil de Francisca Gilda Gonçalves (120.640.331-49) ; Maria do Carmo Silva Barbosa (381.485.101-30) ; Samara Silva Barbosa (041.911.641-98) , beneficiárias de Adrião Soares Barbosa e Alberto da Cruz Gonçalves, servidores do Senado Federal, submetidos eletronicamente, para fim de registro, à apreciação do Tribunal de Contas da União (TCU) , de acordo com o art. 71, inciso III, da Constituição Federal. 
Em resumo, a Secretaria de Fiscalização de Pessoal - Sefip concluiu, em tom uníssono, pela legalidade de um e ilegalidade de outro, em razão do que se segue:
	"Será proposto que o ato a seguir descrito seja apreciado pela legalidade.
	- instituidor Sr. ADRIÃO SOARES BARBOSA, CPF 096.664.431-04, ato número 30734703-05-2012-000047-0 (inicial) ; beneficiárias Sras. MARIA DO CARMO SILVA BARBOSA (CPF 381.485.101-30) e SAMARA SILVA BARBOSA (CPF 041.911.641-98) .
15.	No que tange ao ato abaixo descrito, será proposto que seja apreciado pela ilegalidade, em virtude da constatação de rubrica indevida ("opção" e "quintos") na base de cálculo do benefício pensional, o que reflete em valor atualmente pago acima do devido.
	- instituidor Sr. ALBERTO DA CRUZ GONÇALVES, CPF 029.063.501-25, ato número 30734703-05-2015-000011-8; beneficiária Sra. FRANCISCA GILDA GONÇALVES (CPF 120.640.331-49) ."
3.	Considero suficiente a análise realizada pela Sefip, aquiescida pela manifestação do Ministério Público junto ao TCU - MPTCU, e registro minha concordância integral com argumentos trazidos e seus respectivos fundamentos, transcritos no Relatório precedente.
Contudo, a solução deste processo deve ser distinta daquelas constantes dos pareceres dos autos. Ocorre que os atos deram entrada no Tribunal há mais de cinco anos. Nesse caso, conforme registrado em Plenário, no Acórdão nº 122/2021, da relatoria do Ministro Walton Alencar Rodrigues, deve ocorrer o registro tácito desses atos. Tal entendimento está em perfeita consonância com decisão proferida pelo Supremo Tribunal Federal (RE 363.553/RS) , oportunidade em que estabeleceu que, "em atenção aos princípios da segurança jurídica e da confiança legítima, os Tribunais de Contas estão sujeitos ao prazo de 5 anos para o julgamento da legalidade do ato de concessão inicial de aposentadoria, reforma ou pensão, a contar da chegada do processo à respectiva Corte de Contas".
	
Ante o exposto, VOTO por que este Tribunal adote a minuta de Acórdão que submeto a este Colegiado. 
TCU, Sala das Sessões Ministro Luciano Brandão Alves de Souza, em 23 de março de 2021.
AROLDO CEDRAZ 
Relator